【裁判字號】    99,簡上,89
【裁判日期】    990629
【裁判案由】    確認本票債權不存在
【裁判全文】
臺灣高雄地方法院民事判決              99年度簡上字第89號
上  訴  人
即被上訴人  丙○○
訴訟代理人  康進益律師
上  訴  人
即被上訴人  乙○○
訴訟代理人  劉家榮律師
上列當事人間請求確認本票債權不存在事件，上訴人對於本院高
雄簡易庭民國99年1 月8 日所為第一審簡易判決（98年度雄簡字
第2813號）提起上訴，經本院於99年6 月14日言詞辯論終結，判
決如下：
    主  文
原判決主文第一項關於確認上訴人乙○○執有上訴人丙○○所簽
發，發票日民國九十七年十一月二十四日，到期日民國九十八年
一月二十五日，票面金額新台幣貳佰玖拾萬元本票之本票債權，
其中逾新台幣玖拾捌萬陸仟元部分，暨該部分訴訟費用之裁判均
廢棄。
前開廢棄部分，上訴人丙○○在第一審之訴駁回。
上訴人丙○○之上訴駁回。
第一（確定部分除外）、二審訴訟費用由上訴人丙○○負擔。
    事 實 及 理 由
一、上訴人丙○○（下稱丙○○）主張：
  (一)訴外人即丙○○之女婿洪倉輝承攬屏東縣恆春鎮華山寺（下
    稱華山寺）重建廟宇之「石部雕刻工程」（下稱系爭工程）
    ，丙○○為擔保系爭工程之石材（下稱系爭石材）運抵台灣
    ，而簽發發票日民國97年11月24日、到期日98年1 月25日、
    面額新台幣（下同）290 萬元、票號385113號之本票1 紙（
    下稱系爭本票），交予華山寺管理委員會（下稱系爭管委會
    ），約定於系爭石材運抵台灣時，即應返還系爭本票，且在
    系爭本票背面註記「實效內貨到本票無效」字樣（下稱系爭
    註記）。系爭石材已於98年1 月間運抵台灣，是系爭本票所
    擔保之原因關係已不存在。於原審聲明：確認系爭本票之本
    票債權不存在。
  (二)原審判決丙○○部分敗訴，丙○○就敗訴部分提起上訴，除
    援用原審之主張及陳述外，並於本院補稱：(1)系爭本票僅擔
    保系爭石材運抵台灣，並不及於系爭石材之運送及安裝工程
    費用。(2)依系爭註記可知系爭本票僅擔保系爭石材能運抵台
    灣，自不得捨契約文字而更為曲解。又系爭管委會知悉系爭
    註記，如不同意，當可拒絕接受或要求刪除系爭註記，然均
    未為之，並予收受，可見已同意系爭註記。
  (三)爰於本院聲明：(1)原判決不利於丙○○部分廢棄。(2)前開廢
    棄部分，確認系爭本票其中914,000 元部分本票債權不存在
    。
二、上訴人乙○○（下稱乙○○）則以：
  (一)乙○○係系爭管委會主任委員，而提示系爭本票。又洪倉輝
    於96年9 月29日承作系爭工程，約定工期1 年，總價款611
    萬元，並由系爭管委會依約支付簽約金177 萬元。於97年年
    中，系爭工程期限將屆至，然系爭石材遲遲未運抵華山寺，
    經向洪倉輝詢問，其表示因財務出現問題，大陸供貨廠商即
    福建騰飛園林古建築有限公司（下稱騰飛公司）要求需匯款
    120 萬元，始願出貨，系爭管委會為能取得系爭石材，而匯
    款120 萬元予騰飛公司，並由洪倉輝簽發120 萬元之本票以
    供擔保。詎騰飛公司收取120 萬元後，竟表示120 萬元係抵
    償洪倉輝先前欠款，系爭管委會乃於97年11月間與騰飛公司
    協調，騰飛公司表示需再給付414 萬元，始願交付系爭石材
    ，系爭管委員不得已而如數給付。綜上，系爭管委會給付騰
    飛公司計534 萬元（120 萬元＋414 萬元＝534 萬元），加
    計洪倉輝前已收取簽約金177 萬元，總計711 萬元，已逾洪
    倉輝依約可領取之工程款611 萬元；其中就超過100 萬元部
    分，係由洪倉輝之連帶保證人即負責華山寺重建木雕工程之
    訴外人邱文中，自其可領取木雕工程款中支借100 萬元（下
    稱系爭100 萬元），由系爭管委會直接將534 萬元匯給騰飛
    公司，以為支付系爭石材貨款。
  (二)系爭管委會在未給付騰飛公司414 萬元時，為保障自身權益
    ，要求洪倉輝應另行提供保證，洪倉輝即以其岳父丙○○開
    立之系爭本票以為擔保。又系爭本票係為擔保系爭工程之完
    全履行，非僅擔保系爭石材運抵台灣而已；且系爭註記係訴
    外人即丙○○女兒劉瓊敏擅自填載。再者，系爭石材運至基
    隆關後，洪倉輝拒絕領貨、安裝，系爭管委會只得另行支付
    領櫃費32 5,000元、安裝費589,000 元，以完成系爭工程。
    洪倉輝既未依約履行系爭工程，系爭本票所擔保之債務已發
    生，自應由丙○○負擔保責任，故乙○○提示系爭本票，並
    無違誤。
  (三)原審判決乙○○部分敗訴，乙○○就其敗訴中關於系爭100
    萬元部分提起上訴，除援用原審陳述外，並補稱：(1)系爭本
    票背面之系爭註記，未經乙○○同意，自不生民法協議之效
    力。(2)系爭本票擔保之範圍，除系爭石材運送相關費用及安
    裝完成費用外，亦包括系爭100 萬元，原審判決漏未審酌此
    部分，尚有違誤。
  (四)爰於本院聲明：(1)原判決不利於乙○○部分，其中逾986,00
    0 元部分廢棄。(2)上開廢棄部分，被上訴人在第一審之訴駁
    回。
三、兩造不爭執之事項及簡化之爭點為：
  (一)兩造不爭執事項：
  1.系爭本票為丙○○簽發；簽發時由丙○○之女兒劉瓊敏，在
    系爭本票背面註記「實效內貨到本票無效」字樣。
  2.洪倉輝於96年9 月間承攬系爭工程，約定施工期限自96年9
    月29日起至97年9 月29日止，總工程款611 萬元（契約總價
    590 萬元、追加項目工程款22萬元），工程範圍包含石材雕
    刻、運送及安裝。洪倉輝於96年10月1 日，收受簽約金177
    萬元。又系爭工程之連帶保證人為邱文中及盧旻億。
  3.洪倉輝於97年8 月14日，向系爭管委會預支120 萬元工程款
    。又洪倉輝與騰飛公司、乙○○於97年12月間達成協議，由
    系爭管委會直接支付系爭石材貨款給騰飛公司，並系爭管委
    會於98年1 月間支付騰飛公司貨款180 萬元，其中80萬元由
    系爭管委會支付，餘100 萬元則以邱文中之工程款轉借支付
    。另系爭管委會於98年3 月、98年8 月分別匯款200 萬元、
    34萬予騰飛公司，以支付貨款。
  4.系爭管委會於98年1 月支付系爭石材運費及洪倉輝之前欠款
    計325,000 元給報關行後，領回石材；且支付安裝石材工資
    計589,000 元予訴外人謝毓鴻。
  (二)兩造爭執事項：
  1.丙○○主張系爭本票之擔保責任，係於系爭石材運抵台灣時
    即免除，有無理由？
  2.系爭本票之擔保範圍，是否及於系爭石材之運送、安裝費用
    及邱文中木雕部分100 萬元工程款？
四、前揭不爭執事項，有系爭工程合約書1 份（原審卷第41至48
    頁）、系爭本票影本1 紙（原審卷第67頁）、系爭管委會付
    款明細表1 紙（原審卷第49頁）、177 萬元之收據及本票影
    本各1 紙（原審卷第50頁）、匯款騰飛公司計414 萬元之請
    款收據、支付收據及匯款回條1 份（原審卷第51至58頁）、
    給付報關行計325,000 元之請款收據及本票影本各1 紙（原
    審卷第68、69頁）、給付安裝石材工資589,000 元之支付收
    據、工程細項明細收據各1 紙（原審卷第78、79頁）等為證
    ，堪信為真實。
五、按確認法律關係之訴，非原告有即受確認判決之法律上利益
    者，不得提起之，民事訴訟法第247 條第1 項定有明文。所
    謂即受確認判決之法律上利益，係指法律關係存否不明確，
    原告在法律上之地位有不安之狀態存在或受侵害之危險，而
    此種不安之狀態或危險，能以確認判決除去者而言（最高法
    院52年台上字第1240號判例意旨參照）。丙○○主張乙○○
    所執有系爭本票之債權關係不存在，乙○○則為相反之主張
    ，並聲請本院98年度司票字第4204號本票准許強制執行事件
    （見原審卷第7 頁），故系爭本票之債權關係是否存在，在
    兩造間即屬不明，並足以影響丙○○之私法上地位，而上開
    不安之狀態，非不得以本件確認判決將之除去，揆諸前揭規
    定及說明，丙○○提起本件訴訟，應有確認利益，先予敘明
    。
六、就兩造之爭點，析述本院得心證之理由如下：
  (一)丙○○主張系爭本票之擔保責任，係於系爭石材運抵台灣時
    即免除，有無理由？
  1.按票據上記載本法所不規定之事項者，不生票據上之效力，
    票據法第12條定有明文。查，劉瓊敏固於系爭本票背面記載
    系爭註記，惟系爭註記係屬票據法所未規定之事項，依前開
    法條規定，自不生票據上之效力；是系爭註記如未經兩造合
    意，自亦不生拘束乙○○之效力。
  2.次按解釋契約，固須探求當事人立約時之真意，不能拘泥於
    契約之文字，但契約文字業已表示當事人真意，無須別事探
    求者，即不得反捨契約文字而更為曲解，最高法院17年上字
    第1118號判例意旨參照。丙○○主張：系爭管委會因擔心系
    爭石材無法運到台灣，故要求提供另一名擔保人來保證；又
    系爭註記之內容，所謂「貨」指系爭石材，「實效內」就是
    在一定時間內要到達，當時有說貨到台灣時，系爭本票就要
    退還云云。惟查，觀之系爭註記「實效內貨到本票無效」，
    依其文義之內容，『貨到』之含義有多種可能性，並無法據
    以得出「貨到台灣」即免除系爭本票之義。從而，縱認系爭
    註記係經兩造同意而加註，然依系爭註記之文義，尚難遽認
    定系爭石材運抵台灣時，即免除系爭本票責任之約定。是丙
    ○○主張：依系爭註記約定，系爭石材運抵台灣時，即應返
    還系爭本票云云，即屬無據。
  3.又按「本票乃文義證券及無因證券，本票上之權利義務，依
    票上所載文義定之，與其基礎之原因關係各自獨立。故本票
    上權利之行使，不以其原因關係存在為前提。至票據債務人
    以自己與執票人間所存抗辯事由，對抗執票人，固為法之所
    許，惟應由票據債務人就此抗辯事由負舉證責任」（最高法
    院82年度台上字第629號判決要旨參照）。查，證人劉瓊敏
    於本院準備程序時固證述：「（為何在系爭本票的背後簽『
    實效內貨到本票無效』？）因為廟方限定我們2 個月內貨要
    到台灣。2 個月貨到以後，這張票就無效」（見本院審卷第
    58至60頁）等語；惟為乙○○所否認，倘參諸劉瓊敏係丙○
    ○之女兒，及前述系爭註記無法據以認定「貨到台灣即免責
    」等情以觀，自難資為丙○○有利之認定。是丙○○主張系
    爭本票擔保原因為系爭石材到台灣即免除及擔保期限為發票
    後2個月云云，即難採信。
  4.次查，參酌證人邱文中於原審證稱：洪倉輝的太太劉瓊敏在
    系爭本票背面寫系爭註記時，伊並未問原因，也沒注意當時
    在場人有無同意，但在協調會現場，有明確告知丙○○要擔
    保系爭石材運回台灣安裝好（見原審卷第82、83頁）等語；
    證人盧旻億於原審證述：丙○○簽發系爭本票時，伊在現場
    ，當場有告訴丙○○就是要保證廟方之前付出之款項及石材
    要回來台灣用好，當場廟方有人說要擔保到安裝好，至於對
    方有何反應，伊已不太記得（見原審卷第86至88頁）等語；
    證人即系爭管委會委員陳春陽於原審證陳：劉瓊敏當時在票
    背書寫系爭註記，但伊等並未同意，且說石材安裝完畢，票
    才要還給他們，他們也說沒問題（見原審卷第84至86頁）等
    語；證人甲○○於本院證述：經協調後，廟方就向劉瓊敏說
    「就像你說的沒關係，但你們必須要負責安裝好」，劉瓊敏
    說「安裝沒有多少錢，幾十萬元而已，他們有辦法」，廟方
    的人又說「如果沒有安裝好的話，我們還是會拿這張票告你
    們的」（見本院審卷第84、85頁）等語；暨參酌系爭管委會
    為期能早日完成系爭工程，已支出高於系爭工程款之金額，
    故要求洪倉輝另行提供保證，始由丙○○簽發系爭本票以為
    擔保等情以觀，益徵系爭本票原因關係應係擔保系爭石材安
    裝完成，非僅止於運抵台灣而已。
  6.此外，丙○○復未能提出證據證明系爭本票僅擔保系爭石材
    運抵台灣即免責之約定，以實其說。從而，丙○○主張系爭
    本票僅擔保系爭石材運抵台灣即免責，而系爭石材業於98年
    1 月間運抵台灣，是系爭本票擔保之原因關係已不存在云云
    ，即屬無據。
  (二)系爭本票之擔保範圍，是否及於系爭石材之運送、安裝費用
    及邱文中木雕部分100 萬元工程款？
  1.按「票據所以為非要因證券，係因票據上之權利義務，僅因
    票據行為而發生，與票據授受之原因如何無關，故票據債權
    人行使其權利時，無庸證明其票據授受之原因」（最高法院
    70年度台上字第2949號判決要旨參照）。
  2.查，系爭本票為丙○○所簽發，且系爭本票所負擔保責任，
    非僅擔保系爭石材運抵台灣，已如前述，故丙○○如不能證
    明系爭本票擔保原因已消滅，即應就系爭本票票載內容負責
    。次查，參酌乙○○主張系爭本票擔保責任，除系爭石材運
    送費325,000 元及安裝費589,000 元外，並及於系爭100 萬
    元，故丙○○就系爭本票仍應於1,914,000 元之範圍內負責
    等語；暨依票據之文義性及無因性，乙○○行使票據權利時
    ，不以其原因關係存在為前提，且就其基礎之原因關係有效
    存在，亦不負舉證責任；並丙○○就系爭本票擔保範圍，不
    及於系爭100 萬元乙節，迄未提出相關舉證，以為證明等情
    相互以觀。則丙○○主張系爭本票票據債權不存在，除乙○
    ○自認確已不存在之986,000元外，自屬無據。
七、綜上所述，丙○○主張系爭本票僅係擔保系爭石材運抵台灣
    ，而系爭石材已抵達台灣，系爭本票之原因關係不存在，請
    求確認乙○○持有之系爭本票債權不存在，為無理由。是丙
    ○○上訴主張，系爭本票其中原審敗訴部分之914,000 元本
    票債權不存在，為無理由；至乙○○於原審敗訴部分1,986,
    000 元，除已不存在之986,000 元外，就其餘1,000,000 元
    提起上訴，為有理由。原審就系爭本票認其中1,986,000 元
    部分，對於丙○○不存在部分，其中逾986,000 元部分，容
    有未洽，乙○○上訴意旨，指摘原判決此部分不當，求予廢
    棄改判，為有理由，自應由本院將原判決不當部分予以廢棄
    ，改判如主文第1 、2 項所示。至於丙○○上訴部分，原審
    為丙○○部分敗訴判決，並無違誤，上訴意旨就敗訴部分求
    予廢棄改判，為無理由，應予駁回。
八、本件事證已臻明確，兩造其餘攻擊防禦方法及舉證，核與判
    決結果無影響，爰不另一一論述，附此敘明。
九、據上論結，本件乙○○上訴為有理由、丙○○上訴為無理由
    ，依民事訴訟法第43 6條之1 第3 項、第449 條第1 項、第
    450 條、第78條，判決如主文。
中    華    民    國    99    年    6     月    29    日
            民事第五庭  審判長法  官  李昭彥
                              法  官  李育信
                              法  官  洪榮家
正本係照原本作成。
本判決不得上訴。
中    華    民    國    99    年    6     月    29    日
                              書記官  胡美儀

司法院資訊處製作；財團法人民間司法改革基金會備份。
